【裁判字號】    98,上易,1324
【裁判日期】    980812
【裁判案由】    毀損等
【裁判全文】
臺灣高等法院刑事判決                98年度上易字第1324號
上  訴  人  臺灣基隆地方法院檢察署檢察官
被      告  甲○○
            乙○○○
上列上訴人因毀損等案件，不服臺灣基隆地方法院97年度易字第
25號，中華民國98年4月29日第一審判決（起訴案號：臺灣基隆
地方法院檢察署96年度偵字第5900號、第6259號），提起上訴，
本院判決如下：
    主  文
原判決撤銷。
甲○○共同明知為不實之事項，而使公務員登載於職務上所掌之
公文書，足以生損害於公眾及他人，處有期徒刑壹年肆月，減為
有期徒刑捌月。
乙○○○共同明知為不實之事項，而使公務員登載於職務上所掌
之公文書，足以生損害於公眾及他人，處有期徒刑捌月，減為有
期徒刑肆月，如易科罰金，以新臺幣壹仟元折算壹日。
    事  實
一、甲○○與庚○○、丙○○、子○○、癸○○、己○○、丑○○、辰○○、巳○○、卯○○、戊○○、丁○○、壬○○、
    辛○○、寅○○等人，均為基隆市汽車貨物裝卸業職業工會
    之會員，並共同服務於東日山物流國際股份有限公司及東逸
    實業股份有限公司，從事貨物裝卸工作。其等原以全體平分
    當月總收入方式計酬，並依以工會常務理事身分自居之甲○○指示，將全體總收入金額作為分子，工作人數加2作為分
    母，所除金額即每份薪資，每人每月可領1份薪資，而甲○○與班長可再多領1份薪酬，甲○○並謂此上繳一份薪資予
    常務理事之計酬方式係工會所訂之規矩，庚○○等人因參與
    工會會務不深，乃深信不疑，長年來均依其所言給付。嗣庚○○等人事後得悉工會根本從無甲○○所稱會員之工作報酬
    應攤分上繳予常務理事之規定，遂以甲○○所受其等交付之
    上開款項，實無法律上原因，以甲○○受有不當利益為由，
    向臺灣基隆地方法院訴請返還庚○○等人所交付之款項，經
    臺灣基隆地方法院於民國94年6月24日為第一審判決，判處
    「甲○○應給付庚○○352130元（新台幣，下同），丙○○
    、子○○、癸○○、己○○、丑○○、辰○○、巳○○、卯
    ○○、戊○○、丁○○、壬○○、辛○○等人各176064元，
    寅○○85847元，及均自94年1月28日起至清償日止，按週年
    5%計算之利息。訴訟費用26344元由甲○○負擔。本判決所
    命給付，分別由庚○○以176000元，丙○○、子○○、癸○○、己○○、丑○○、辰○○、巳○○、卯○○、戊○○、
    丁○○、壬○○、辛○○各以88000元，寅○○以新台幣
    40002元，為甲○○供擔保後，分別得為假執行」，甲○○
    不服原判決，經提起第二審、第三審上訴，分經本院以94年
    度上訴字第664號判決、最高法院以95年度臺上字第1820號
    裁定駁回上訴，於95 年6月13日判決確定。
二、詎甲○○身為債務人，收受前開民事判決及最高法院上訴駁
    回裁定後，明知依確定判決結果，其所有財產將受強制執行
    ，竟於將受強制執行之際，為避免其所有如附表所示土地、
    建物及股權受強制執行，意圖損害庚○○等債權人之債權，
    將附表所示編號一至四之不動產，以贈與之方式，移轉登記
    與其子何其憲；就附表所示編號七之股權，以買賣（原審誤
    載為贈與）之方式，移轉予柳素連；就附表編號五、六之不
    動產，與配偶乙○○○基於共同使公務員登載不實之犯意聯
    絡，於95年11月3日通謀虛偽訂定書面買賣契約，假約定乙○○○以0000000元之價格買受，並委請不知情之代書余志
    寧，於95年12月4日，以其二人訂有買賣契約為由，將附表
    編號五、六之不動產土地辦理所有權移轉登記至乙○○○名
    下，而接續處分其財產，並致使該管公務員於同年12月4日
    將前開虛偽不實之買賣事項，登載於職務上所掌之土地登記
    簿作業系統之公文書上，足生損害於臺北縣瑞芳地政事務所
    對於地政管理暨登載之正確性及庚○○等人債權之實現。嗣
    債權人庚○○等人欲對上述甲○○財產為強制執行時，調閱
    不動產之登記謄本，乃發現上情。
三、案經庚○○、丙○○、子○○、癸○○、己○○、丑○○、
    辰○○、巳○○、卯○○、戊○○、丁○○、壬○○、辛○○及寅○○等人訴由臺灣基隆地方法院檢察署檢察官偵查起
    訴。
    理  由
壹、證據能力之說明
一、按被告以外之人於審判外之言詞或書面陳述，除法律有規定
    者外，不得作為證據。又被告以外之人於審判外之陳述，雖
    不符合刑事訴訟法第159條之1至第159條之4之規定，而經當
    事人於審判程序同意作為證據，法院審酌該言詞陳述或書面
    陳述作成時之情況，認為適當者，亦得為證據；當事人、代
    理人或辯護人於法院調查證據時，知有上開不得為證據之情
    形，而未於言詞辯論終結前聲明異議者，視有前項之同意。
    刑事訴訟法第159條第1項及第159條之5分別定有明文。
二、本件判決所引之被告以外之人於審判外之書面陳述，及證人
    何其憲於接受檢察事務官詢問、柳素連於接受檢察官偵訊時
    所為之證述，雖均為被告以外之人於審判外之陳述，然被告
    甲○○、乙○○○於本院98年7月22日審判程序時，就該等
    證據之證據能力，未為爭執，迄於言詞辯論終結前，亦未聲
    明異議。本院審酌各該審判外陳述之證明力無明顯偏低情形
    ，又無不法取證之瑕疵，為證明犯罪事實所必要，以之作為
    證據，應屬為適當，得援為本案證據。
貳、認定事實得心證之理由
一、訊據被告甲○○矢口否認有何毀損債權及使公務員登載不實
    犯行；被告乙○○○亦否認有使公務員登載不實犯行。被告
    甲○○辯稱：我將附表編號一至四不動產，移轉登記予兒子
    何其憲，是因為該土地及建物為祖產，其他兄弟決定要將不
    動產過戶給下一代，才會移轉給兒子何其憲。附表編號五、
    六移轉登記予配偶乙○○○，是因為該二筆土地實際上原屬
    金珠倉儲股份有限公司（下稱金珠公司）購買所有，當年因
    農地關係，不能登記在法人名下，先以信託方式登記在廖裕
    德名下，在與受託人廖裕德信託登記關係終止後，才登記在
    公司當時實際負責人即自己的名下，後來農地解禁，本來想
    過戶給金珠公司，但不明法人與擔任負責人之自然人在法律
    上人格有所不同，誤登記給乙○○○。至於附表編號七之股
    權，是因我曾向柳素連借款，債欠120萬，經柳素連同意，
    以公司股權抵債云云；被告乙○○○辯稱：附表編號五、六
    移轉登記給我，確實是因為上開土地本來是金珠公司所有，
    原本要過戶給金珠公司，但甲○○不明法人與擔任負責人之
    自然人有所不同，誤登記給我云云。
二、經查：
（一）被告甲○○因無法律上原因，受有不當利益，經臺灣基隆
      地方法院於94年6月24日為第一審判決，判處「甲○○應
      給付庚○○352130元，丙○○、子○○、癸○○、己○○
      、丑○○、辰○○、巳○○、卯○○、戊○○  丁○○、
      壬○○、辛○○等人各176064元，寅○○85847元，及均
      自94年1月28日起至清償日止，按週年5%計算之利息。訴
      訟費用26344元由甲○○負擔。本判決所命給付，分別由
      庚○○以176000元，丙○○、子○○、癸○○、己○○、
      丑○○、辰○○、巳○○、卯○○、戊○○、丁○○、壬○○、辛○○各以88000元，寅○○以40002元，為甲○○
      供擔保後，分別得為假執行」，經甲○○不服原判決，提
      起第二審、第三審上訴，分經本院以94年度上訴字第664
      號判決、最高法院以95年度臺上字第1820號裁定駁回上訴
      ，於95年6月13日判決確定。身為債務人之被告甲○○於
      收受前開民事判決及裁定後，於95年9月5日以贈與為由，
      將附表編號一、四不動產，辦理移轉登記至其子何其憲名
      下；於95年9月20日，以買賣為名目，將附表編號七之股
      權，辦理移轉登記至柳素連名下；於95年12月4日以買賣
      為由，將附表編號五、六不動產，委請代書余志寧辦理移
      轉登記至被告乙○○○名下等事實。為被告甲○○、乙○○○、證人何其憲、柳素連所坦承，並有臺灣基隆地方法
      院94年訴字第23號民事判決、判決確定證明書、基隆市安
      樂區地政事務所96年3月20日基安地所一字第0960002380
      號函、台北縣瑞芳鎮地政事務所96年9月26日北縣瑞地登0
      960006105號函暨所附如附表所示土地及建物之土地登記
      申請書、土地買賣所有權移轉契約書、土地所有權狀、土
      地登記謄本、建物登記謄本、財政部臺灣省北區國稅局基
      隆市分局96年4月13日北區國稅基市一字第0961005718號
      函附基隆市稅捐稽徵處贈與稅繳清證明書、財政部台灣省
      北區國稅局年度證券交易稅一般代徵稅額繳款書等件為憑
      。足見被告甲○○確實已處於其所有財產將受強制執行之
      際，而將其所有如附表所示土地、建物、股權分別以贈與
      及買賣為由移轉登記予何其憲、柳素連、被告乙○○○無
      誤。
（二）如附表編號二至四所示之土地，其所有權人分別為何子青
      （權利範圍五分之一，登記原因：買賣，登記日期68年3
      月14日）、何子嘉（權利範圍五分之二，登記原因：買賣
      ，登記日期68年3月14日）、何其政（權利範圍五分之一
      ，登記原因；贈與，登記日期94年11月18日）、何其憲（
      權利範圍五分之一，登記原因：贈與，登記日期95年9 月
      5日），附表編號一之建物，其所有權人分別為何子青（
      權利範圍三分之一，登記原因：第一次登記，登記日期72
      年7月15日）、何其政（權利範圍三分之一，登記原因：
      贈與，登記日期94年11月18日）、何其憲（權利範圍三分
      之一，登記原因：贈與，登記日期95年9月5日）。倘如被
      告甲○○所言，因兄弟間決議將上開不動產移轉登記與下
      一代，為何僅有被告將其名下土地、建物之所有持分移轉
      與其子何其憲，其餘兄弟均未辦理移轉？被告甲○○辯解
      ，欠缺客觀可信之證據支持，不足採信。
（三）證人柳素連於偵查中雖證述：我確實於84、85年間，借錢
      給被告甲○○，陸陸續續共150萬元，被告甲○○有還30
      萬元，尚欠120萬元，被告甲○○因此以金珠公司股份來
      抵債等語（詳96年度交查字第78號偵查卷第130頁）。然
      證人柳素連及被告甲○○，其等均無法提出借據或款項交
      付之證據，以證明其等所言有借款之事為真。又其等就以
      股權抵債乙事，亦未經過任何債權債務結算程序，復無締
      結書面契約，衡諸交易常理，於金錢消費借貸關係中，債
      權人倘欲由債務人以其他財產抵償債務，除應先確定借貸
      總額，並應評估該財產有無足夠價值抵償，以公司股權而
      言，即應進行公司資產負債評估之股權鑑價，被告與證人
      柳素連就其間有所謂借款以及股權抵債之情事，未有結算
      及鑑價之書面憑證，核其作法與社會常情相違，證人柳素
      連附和被告辯詞，謂係以股權抵債云云，其證詞之憑信性
      顯有疑問，無從援為被告甲○○有利之認定。
（四）至於被告甲○○、乙○○○對於附表編號五、六之不動產
      移轉登記予被告乙○○○之真正原因並非買賣乙節，被告
      甲○○、乙○○○並不爭執，被告甲○○委請不知情之代
      書余志寧將上開土地辦理移轉登記至被告乙○○○名下，
      余志寧因而向臺北縣瑞芳地政事務所辦理前揭所有權移轉
      登記，致使該管公務員將前開不實之買賣事項，登載於職
      務上所掌之土地登記簿系統之公文書上，其等於客觀上確
      有共同使公務員登載不實之行為，洵堪認定。
（五）綜上所析，被告甲○○於自己所有財產將受強制執行之際
      ，竟密集將不動產、股權所有權移轉讓與兒子何其憲與配
      偶即被告乙○○○及第三人柳素連，此舉足生損害告訴人
      庚○○等人債權之實現。而被告甲○○所稱移轉附表編號
      一至四所示不動產所有權、編號七所示股權之原因，均與
      事理有違。被告甲○○就附表編號五、六所示不動產所有
      權之移轉，亦與被告乙○○○以通謀虛偽之買賣契約而完
      成，以被告甲○○所持辯解，其先前既知以借用廖裕德名
      義之信託登記方式辦理附表五、六所示不動產之所有權登
      記，藉以規避非自耕農不得取得農地所有權之管制禁令，
      豈有不知公司與負責人之法律上人格有所不同之理，其與
      被告乙○○○辯稱係出於錯誤才將該不動產登記給被告乙○○○乙節，悖於常理。按土地法第43條及民法第758條
      規定，不動產物權依法律行為而取得、喪失或變更者，係
      以登記為生效要件，被告甲○○身為債務人，其不擇其他
      時間，卻於將受強制執行之際，乃刻意密接處分其所有如
      附表所示財產，衡諸社會通念，其目的當在脫產，以避免
      債權人請求強制執行，被告甲○○確有損害債權人之意圖
      。而被告甲○○與乙○○○間，就本件附表編號四、五土
      地並無買賣真意，竟以通謀虛偽意思表示方式作成虛偽之
      買賣契約，且被告甲○○又有損害債權人之脫產意圖，其
      委請不知情之代書余志寧將上開不動產辦理移轉登記至被
      告乙○○○名下，余志寧因而向臺北縣瑞芳地政事務所辦
      理前揭所有權移轉登記，致使該管公務員將前開不實之買
      賣事項，登載於職務上所掌之土地登記簿系統之公文書上
      ，被告甲○○、乙○○○二人就此有使公務員登載不實之
      犯罪認識及共同遂行之犯罪故意，亦無疑問。本件事證明
      確，被告二人犯行足堪認定。
參、論罪科刑之理由
一、核被告甲○○所為，係犯刑法第356條毀損債權及同法第214
    條使公務員登載不實罪。被告乙○○○所為，係犯刑法第21
    4條使公務員登載不實罪。被告甲○○先後移轉附表所示不
    動產及股權之行為，係基於同一脫產損害債權之犯罪目的，
    於密切接近之時間接續實施，依一般社會觀念，於刑法之評
    價，應視為數個舉動之接續施行，合為包括一行為予以評價
    ，為接續犯。而被告以一接續處分財產之行為，損害本件告
    訴人庚○○、丙○○、子○○、癸○○、己○○、丑○○、
    辰○○、巳○○、卯○○、戊○○、丁○○、壬○○、辛○○、寅○○等債權人之債權，為想像競合犯，依刑法第55條
    規定，以犯一刑法第356條毀損債權罪論。被告甲○○就使
    公務員登載不實之犯行，與被告乙○○○有犯意之聯絡及行
    為分擔，為共同正犯。被告二人利用不知情之余志寧向臺北
    縣瑞芳地政事務所辦理所有權移轉登記，為間接正犯。被告
    甲○○以一接續行為，同時觸犯上開二罪名，為想像競合犯
    ，依刑法第55條之規定，從一重以共同犯使公務員登載不實
    罪處斷。
二、本件原審對被告甲○○、乙○○○論罪科刑，固非無見。惟
    原審對於被告甲○○所犯毀損債權罪部分，漏未依想像競合
    犯論處，其適用法則容有未洽，而本件被告甲○○無視確定
    民事判決之要求，惡意侵害各債權人債權之總金額高達2百5
    5萬7百45元，其與被告乙○○○犯後非但飾卸罪責，拖延近
    3年之時間，迄本院言詞辯論終結時，仍未自行依民事確定
    判決本旨對各債權人為給付，又未與告訴人達成和解，檢察
    官提起上訴，指摘原審對於被告甲○○僅量處有期刑5月，
    乙○○○量處有期徒刑3月，均依中華民國96年罪犯減刑條
    例規定，各減其宣告刑二分之一，復許以1千元折算1日易科
    罰金，被告二人均得繳納低額之罰金以避有期徒刑執行，其
    量刑過輕，毫無制裁之效果，請求撤銷改判，應認檢察官之
    上訴，為有理由。而被告乙○○○無視原審諭知緩刑，用啟
    自新之寬典，於本院審判時仍飾詞否認犯罪，毫無悔悟警惕
    之心，實不宜宣告緩刑。爰由本院綜合各情，撤銷原判決予
    以改判，並衡酌被告甲○○、乙○○○之犯罪動機、目的、
    情節，量處被告甲○○有期徒刑1年4月，依中華民國96年罪
    犯減刑條例第2條第1項第3款規定，減為有期徒刑8月；被告
    乙○○○部分，量處有期徒刑8月，依中華民國96年罪犯減
    刑條例第2條第1項第3款、第9款規定，減為有期徒刑4月，
    如易科罰金，以1千元折算1日，以示懲戒。
據上論斷，應依刑事訴訟法第369條第1項、第364條、第299條第
1項前段，刑法第28條、第214條、第356條、第55條、第41條第1
項前段，刑法施行法第1條之1第1項、第2項前段，中華民國96年
罪犯減刑條例第2條第1項第3款、第7條、第9條，判決如主文。
本案經檢察官劉異海到庭執行職務。
中    華    民    國    98    年    8     月    12    日
            刑事第十三庭  審判長法  官   曾德水
                                法  官   林婷立
                                法  官   陳恆寬
以上正本證明與原本無異。
不得上訴。
                                書記官   黃家麟
中    華    民    國    98    年    8     月    18    日
附錄論罪法條
刑法第214條
明知為不實之事項，而使公務員登載於職務上所掌之公文書，足
以生損害於公眾或他人者，處3年以下有期徒刑、拘役或5百元以
下罰金。
刑法第356條
債務人於將受強制執行之際，意圖損害債權人之債權，而毀壞、
處分或隱匿其財產者，處2年以下有期徒刑、拘役或5百元以下罰
金。
附表：
   ┌──┬───┬─────────┬──────┐
   │編號│財產標│坐落地點及權利內容│移轉登記日期│
   │    │的    │                  │            │
   ├──┼───┼─────────┼──────┤
   │ 一 │ 建物 │建號1355號之基隆市│95年9月5 日 │
   │    │      │定國街118 號房屋應│            │
   │    │      │有部分三分之一    │            │
   ├──┼───┼─────────┼──────┤
   │ 二 │ 土地 │基隆市○○段246號 │95年9月5 日 │
   │    │      │應有部分五分之一  │            │
   ├──┼───┼─────────┼──────┤
   │ 三 │ 土地 │基隆市○○段246-1 │95年9月5 日 │
   │    │      │應有部分五分之一  │            │
   ├──┼───┼─────────┼──────┤
   │ 四 │ 土地 │基隆市○○段272-4 │95年9月5 日 │
   │    │      │所有權三分之一    │            │
   ├──┼───┼─────────┼──────┤
   │ 五 │ 土地 │臺北縣瑞芳鎮魚坑│95年12月4日 │
   │    │      │魚小段198號     │            │
   │    │      │所有權全部        │            │
   ├──┼───┼─────────┼──────┤
   │ 六 │ 土地 │臺北縣瑞芳鎮魚坑│95年12月4日 │
   │    │      │魚小段198-3 號  │            │
   │    │      │所有權全部        │            │
   ├──┼───┼─────────┼──────┤
   │ 七 │ 股權 │金珠倉儲股份有限公│95年9月20日 │
   │    │      │司10%股份         │            │
   └──┴───┴─────────┴──────┘


司法院資訊處製作；財團法人民間司法改革基金會備份。
